行　政　法　院　判　決　　　　　　　　　　　　　　八十七年度判字第七三二號
　　原　　　告　甲○○
　　　　　　　　　　　　　送達.
　　被　　　告　財政部臺北市國稅局
右當事人間因遺產稅事件，原告不服行政院中華民國八十六年十二月六日台八十六訴
字第四七九五七號再訴願決定，提起行政訴訟，本院判決如左︰
　　主  文
再訴願決定、訴願決定及原處分均撤銷。
    事  實
緣原告之父陳玉柳於民國（以下同）八十四年一月三十日死亡，原告代表全體繼承人
於八十四年九月十五日向被告辦理遺產稅申報，經被告核定遺產總額為新台幣（下同
）五九、○一一、二一八元，遺產淨額○元。嗣被告以原符合遺產及贈與稅法第十七
條第一項第六款規定經核准免徵遺產稅之台北市○○區○○段二小段一八二地號等五
筆農業用地，經被告於八十五年六月十四日複勘發現其中台北市○○段○○段一八二
地號農業用地有未繼續經營農業生產之事實，乃將該筆土地原經核准認列之農業用地
扣除額一六、八三八、四○○元予以剔除，並核定補徵遺產稅二、二七七、六一六元
。原告不服，申經復查結果，未准變更，一再訴願均遭決定駁回，遂提起本件行政訴
訟，茲摘兩造訴辯意旨如次：
原告起訴意旨略謂：一、依被告機關於復查決定書理由二中陳述：「．．．嗣經原查
單位清查並於八十五年六月十四日複勘發現，其中座落台北市○○區○○段二小段一
八二地號乙筆農業用地，未繼續作農業使用．．．」。依農業發展條例第十四條規定
：「公私有農業用地，均應依照土地可利用限度使用，並依其需要，實施水土保持處
理及維護。．．．」及政治大學林英彥教授所著土地經濟學通論：「第六章第四節：
作物生長所需要的養分，有的來自大氣中，有的來自土壤中，而以後者尤為重要。．
．．」，同章第二節：「肥料：肥料不僅可增進地力，且可改變土性。肥料技術發達
，使農地可以免依賴自然回復力（休閒），因此農地可以充分利用。．．．」，同章
第四節：「土地改良的效果，以其持久性來說，可分為短期的、暫時的與長期的、永
久的兩種。前者如無機質肥料的投施，後者是灌溉、排水、客土、水土保持等，通常
所稱的土地改良，是指後者而言；．．．」。本案土地位於社子島內，社子島地處淡
水河及基隆河交接，其都市計畫並未完成，堤防亦未建築完畢，遇豪雨及颱風極易造
成水患，故本人與被告機關會勘前，就以客土增加土地高度以防水患，並購置菜苗，
種植於本案之爭執土地，唯後發覺土質不良所生長之青江菜難以銷售，便將本筆土地
予以鬆土及施以向台北市士林區農會申請取得之純雞糞肥料，來增加土質肥沃度及鬆
軟度，期間有照片為證。（已於訴願及再訴願期間檢附予各單位）今本人依前述法規
、學理及經驗改良農地，增加產量及產品品質，而反被認定未作農業使用，實有不服
。再者依青江菜生長週期及種植方式，以撒下種籽後約三十至四十日後收成（以雨量
及溫度來計算時間），收成後利用七至十日翻土、打水、保持土質濕度及鬆軟度，以
備再撒種子（亦天氣決定），於六至八月間因值夏季天氣較熱，下雨較少，土質較
乾，生長期縮短，但翻土、打水時間隨之加長（自然條件對於農地利用的影響最為顯
著，此可分為溫度、日照、降雨、濕度、風等氣象條件．．．）。今被告機關一則未
告知其決定之原因為何（變更使用、廢耕或其他原因），使本人不知其所謂之未繼續
經營農業生產之理由為何﹖二則未考慮若複勘日為整地、翻土、施肥時，怎會有作物
生長﹖而本人種植青江菜，常有翻土、施肥情形，與種植木本植物（如果樹）長年均
有作物生長不同，故被告機關僅以八十五年六月十四日一次之複勘即決定，是否過於
草率﹖又真於翻土、施肥卻認定為非耕作，是否有違農業發展條例第十四條規定，實
屬可議。二、被告機關複查決定書理由三中陳述：「．．．申請人雖主張該地一直作
農業使用，惟經複勘結果並非事實，有複勘現場照片暨查核報告等資料附可稽．．
．。」依財政部於5.13.台財稅第七九○○八二七六一號函示：「．．．(一)農地閒置
不用，又無平均地權條例第二十六條之一各款但書情形者，為不繼續經營農業生產
。(二)農地已變更使用，不符合非都市土地使用管制規則或都市計畫有關法令對土地管
制規定者，屬不繼續經營農業生產。(三)無上逑兩情形者，推定為繼續經營農業生產。
．．．」就本人記憶所及，與被告機關做初勘時，本筆土地正值收成翻土後，故當日
被告機關之承辦員曾口頭問及是否有種植作物與種植何作物，本人即告知剛收完青江
菜，並翻土待種籽發芽，故承辦員再提醒須種植五年，更堅定本人再整地之念頭。今
該筆土地本人除翻土、施肥外，均有經濟作物生長，實在想不通被告機關所謂之未繼
續經營農業生產之定義，若其認為施肥、翻土期間為非生產，則何以初勘時認定為生
產行為﹖若其認定種植青江菜為非生產行為，那經濟作物的定義又為何﹖故應無上述
解釋函之閒置不用情事，且自使至今本筆土地均有農作物在上面，更無變更使用之情
事，故依前述財政部函示，本筆爭議土地應推定為繼續經營農業生長，則被告機關所
為行政裁量應為錯誤，故懇請鈞院將再訴願決定、訴願決定及原處分均撤銷等語。
被告答辯意旨略謂：一、按「左列各款，應自遺產總額中扣除，免徵遺產稅：一、．
．．。六、遺產中之農業用地及其地上農作物，由繼承人或受遺贈人，繼續經營農業
生產者，扣除其土地及地上農作物價值之全數。但該土地如繼續供農業使用不滿五年
者，應追繳應納稅賦。」為遺產及贈與稅法第十七條第一項第六款所明定。又「稽徵
機關於核定遺產稅時，應就繼承人或受遺贈人繼續經營農業生產之農業用地，依首揭
規定辦理，嗣後該等免稅之農業用地，如有部分未繼續經營農業生產情事，再就該未
繼續經營部分追繳應納稅賦。」為財政部八十五年六月十九日台財稅第八五○二九九
四九八號函所明釋。又「．．．(一)農地閒置不用，又無平均地權條例第二十六條之一
各款但書情形者，為不繼續經營農業生產。(二)農地已變更使用，不符合非都市土地
使用管制規則或都市計畫有關法令對土地使用之管制規定者，屬不繼續經營農業生產
。(三)無前述兩情形者，推定為繼續經營農業生產」亦為財政部七十九年五月三十一日
台財稅第七九○○八二七六一號函所明釋。二、本件系爭坐落台北市○○區○○段二
小段一八二、四一七地號及富安段三小段七一、一五○、一五二地號等五筆農業用地
，因符合遺產及贈與稅法第十七條第一項第六款前段規定，經自遺產總額中予以扣除
核定有案。嗣經原查單位清查並於八十五年六月十四日複勘發現其中坐落台北市○○
區○○段二小段一八二地號乙筆農業用地，未繼續作農業使用，予以剔除該筆農業用
地扣除額一六、八三八、四○○元，並核定遺產總額為五九、○一一、二一八元，遺
產淨額為一三、五九四、六七○元，塵補繳遺產稅額為二、二七七、六一四元。三、
經查系爭被繼承人陳玉柳所遺坐落台北市○○區○○段二小段一八二地號農業用地，
經原查核單位於八十五年六月十四日複勘該筆農業用地使用情形，因無繼續經營農業
之事實，乃依遺產及贈與稅法第十七條第一項第六款但書及首揭函釋規定，原免稅之
農業用地，如有部分未繼續經營農業生產之情事，就該未繼續經營部分追繳應納稅賦
。原告雖訴稱系爭農地仍有繼續經營農業生產之情事，而本局於八十五年六月複勘時
恰為整地、翻土、施肥期間云云，資為辯解。惟查系爭土地於本局八十五年六月十四
日勘查時，確有未耕作之事實，有複勘現場照片及查核報告等附資料可稽，訴經財
政部訴願決定、行政院再訴願決定均持與本局相同之論見駁回。原告既未提出具體事
證證明其確有繼續經營農業生產，參照大院三十六年度判字第十六號判例之意旨，尚
難認定其主張之事實為真實，是原核定並無違誤，所訴核不足採。四、綜上論述：原
處分及所為復查、訴願、再訴願決定並無違誤，請駁回原告之訴等語。
　　理　由
一、本件原告之父陳玉柳死亡，由原告與陳進財、陳進潘、陳進忠、陳碧蓮、陳碧霞
等六人共同繼承陳玉柳之遺產，由原告陳進盆代表全體繼承人於八十四年九月十五日
委託王祥如，向被告辦理遺產稅申報，有遺產稅申報書附於被告之原處分內可證。
被告以原核准免徵遺產稅之台北市○○區○○段二小段一八二地號農地有未繼續經營
農業生產之事實，而將該筆土地原經核准認列之農業用地扣除額一六、八三八、四○
○元予以剔除，並核定補徵遺產稅二、二七七、六一六元。然被告之遺產稅核定通知
書竟列繼承人代表為陳進忠。並非本件原告陳進盆，有遺產稅核定通知書在可證，
陳進忠既非代表全體繼承人申報遺產稅之人，何以遺產稅核定通知書改列陳進忠為繼
承人代表，原因不明。有待查明之必要。
二、系爭一八二地號農地於八十四年九月十五日申報遺產，被告所屬稅務員葉慧娟與
丁建元於八十五年一月五日前往現場實地勘查，有遺產稅農業用地繼續自耕實地勘查
報告表乙份及該系爭地照片九張在可證，該報告表上載明：「種植情況不明顯，經
批示先准扣除再列管三個月」；稅務員葉慧娟在八十五年一月八日所簽報之遺產稅調
查報告書內對系爭一八二地號農地則登載為「於1.5.實地勘查，本地號已遭傾倒廢
土達一人之身高，較其鄰近土地土質相較已有顯著不同，經查看其種植作物，雖土地
已暫時推平，惟土表凹凸不平，其自稱因農忙，本批種植之作物種植約十五天（高約
一公分），之前亦種植青菜，以現場作物及土地附近情形，該筆土地除了目前已發芽
之一公分作物（非常稀疏），之前並無種植之跡象，擬不准認定該筆地號有繼續耕作
之事實。」然其股長張明博則批示：「．．．已整地完成，雖種植情況不明確，．．
．是否先准予扣除，列管三個月再配合當事人複勘」。事隔二日，稅務員葉慧娟於八
十五年一月十日遺產稅調查報告書內之查簽報告則載為：「奉上級批示，有關農地：
富安段二小段七一、一五二、一八二等三筆地號已整地雖種植情況不明確，惟亦難適
用財政部12.13.台財稅第七九○四○七九九七號函釋之農地閒置不用之情形，參酌行
政法院見解及本科前例做法，先准予扣除，列管三個月再配合當事人複勘。」後經組
長張明博、稽核員簡文欽、秘書許煌鈞蓋章後決行。該前後調查報告書所載情況不盡
相同。系爭一八二地號農地在八十五年一月八日初勘時，是否確遭傾倒廢土暫時推平
，或係如原告所稱會勘前係以客土增加土地高度以防水患，發現土質不良後再整地、
翻土、施肥，當無作物生長情形云云，當可由系爭農地有無填土增加高度以防水患之
必要，以及所填土質是否確為廢土，土壤顆粒大小，是否適合耕作，其他農地有無同
時填土等種種情況研判該整地是否確為耕作而整地或係在會勘前把廢土推平以應付會
勘﹖
三、八十五年六月十四日由被告機關之稅務員邱慧玲等前往系爭一八二地號農地複勘
，該清冊所附系爭一八二地號農地照片六張，載明拍攝日期為八十五年六月十四日，
然該六張照片上之右下角顯示拍攝日期（黃色）為八十七年二月十五日與所載拍攝日
期不相同，上開六張照片究竟何時何地所拍攝，實有進一步查明之必要。稅務員曹能
俊在八十五年七月十八日之稽核科稽核報告用紙上所載系爭一八二地號農地無種植，
僅有少數雜草（相片詳附件二）以及稅務員葉慧娟在八十五年七月五日之更正報告表
上所載一八二地號無繼續種植僅有少數雜草，係依照八十五年六月十四日之複勘而來
，然八十五年六月十四日複勘之照片既有未當已如前述，則稽徵報告與更正報告表就
系爭一八二地號農地所載無繼續種植僅有少數雜草失所依據甚明。
四、按農作物之栽種有季節性，當農地經整地、翻土、土地改良後常有一段待種期間
。本件原告之父陳玉柳於八十四年一月三十日死亡，距八十五年一月五日初勘，已將
近一年，原告等繼承人如未繼續耕作，系爭農地理當蔓草叢生，原告等在繼承後如確
有整地以便嗣機播種，縱令在初勘及複勘時未見系爭農地上有農作物生長，尚難逕認
原告等繼承人對該地未繼續經營農業生產。綜上所述，被告僅依與照片不盡相符之八
十五年六月十四日複勘結果，便認定系爭一八二地號農地未繼續經營農業生產，而將
該筆土地原經核准認列之農業用地扣除額予以剔除，核定補徵遺產稅二、二七七、六
一六元，實有違誤，訴願決定及再訴願決定未予糾正，亦有未洽。原告起訴意旨經查
有理由，自應由本院將再訴願決定、訴願決定及原處分均撤銷，由被告再行查明另為
適當之處分。
據上論結，本件原告之訴為有理由，爰依行政訴訟法第二十六條前段判決如主文。
中    華    民    國     八十七      年      四      月     二十三      日
                    行 政 法 院 第 二 庭
                                審 判 長 評  事      黃  綠  星
                                         評  事      廖  政  雄
                                         評  事      徐  樹  海
                                         評  事      彭  鳳  至
                                         評  事      黃  合  文
右  正  本  證  明  與  原  本  無  異
                                         法院書記官  蘇  金  全
中    華    民    國     八十七      年      四      月     二十七      日
